【裁判字號】    92,易緝,204
【裁判日期】    921009
【裁判案由】    偽造文書
【裁判全文】
臺灣高雄地方法院刑事判決                        九十二年度易緝字第二四號
    公  訴  人  臺灣高雄地方法院檢察署檢察官
    被      告  甲○○
右列被告因偽造文書案件，經檢察官提起公訴（八十五年度偵字第二八二三七號），
本院判決如左：
    主  文
甲○○無罪。
    理  由
一、公訴意旨略以：被告甲○○明知其所有坐落高雄縣大寮鄉○○○段六○四地號土
    地之土地所有權狀，已於民國八十二年六月間因設定抵押權予告發人丙○○之故
    交與告發人收執，並未遺失，詎其復為設定抵押權給另案被告林芬敘（已經公訴
    人不起訴處分確定），竟於同年七月間，委託不知情之代書陳秀鳳向高雄縣鳳山
    地政事務所謊報上開土地所有權狀遺失，並填具申請書，請求鳳山地政事務所補
    發新權狀，足以生損害於地政機關對土地管理之正確性，因認被告涉犯刑法第二
    百十四條之使公務員登載不實罪嫌等語。
二、按不能證明被告犯罪或其行為不罰者，應諭知無罪之判決，刑事訴訟法第三百零
    一條第一項定有明文。次按刑法第二百十四條所謂使公務員登載不實事項於公文
    書罪，須一經他人聲明或申報，公務員即有登載之義務，並依其所為之聲明或申
    報予以登載，而其登載之內容又屬不實之事項者，始足構成（最高法院九十二年
    度台上字第一一三０號判決意旨參照）。又文書之製作行為，係以文字、符號表
    示意思之行為，雖上開私文書已附訂於前述公文書之案卷內，而在公務員職務掌
    管之中，仍非將該房屋所有權人所表示之意思引為公務員所表示，該由房屋所有
    權人具名製作之房屋設籍課稅申明書，自不能因此變為公務員職務上製作之公文
    書（最高法院八十七年度台上字第二八七號判決意旨參照）。
三、本件公訴人認被告涉有右揭罪嫌，無非係以另案被告王陳美好、林芬敘之供述與
    告發人丙○○之指訴，以及土地所有權狀影本、土地登記謄本、土地登記申請書
    、切結書各一份，為其論據之基礎。訊據被告堅詞辯稱：我將土地所有權狀交由
    告發人保管後，告發人拒不返還，我因向林芬敘借款，急需設定次順位之抵押權
    ，迫於無奈才託代書向地政機關申請補發新權狀等語。經查：
（一）被告於八十二年六月間因向告發人借款而設定抵押權予告發人，並將土地所有
      權狀交由告發人保管，嗣於同年七月間，被告復向案外人林芬敘借款，為設定
      次順位抵押權，遂委託代書陳秀鳳以權狀遺失為由，向地政機關申請補發新權
      狀等情，業據被告自承在卷，核與另案被告王陳美好、林芬敘供述一致，並經
      告發人指訴綦詳，且證人即受託辦理權狀補發之代書陳秀鳳亦到庭證稱：我是
      地政事務所特約土地代理人，八十二年七月間，被告說他遺失所有權狀，委託
      我代為辦理權狀補發事宜，由於補發權狀關係當事人權益重大，所以當時被告
      有依規定親自到場切結等語屬實（八十六年度易字第七九０三號卷第二０頁）
      ，則被告確有明知上開土地所有權狀並未遺失，猶以遺失為由，填具土地登記
      申請書及切結書，委託代書向地政機關申請補發新權狀之行為，固堪認定。
（二）觀諸被告填具之土地登記申請書一份，內容僅有勾選「書狀補發登記」、「書
      狀補給」等事項，並無任何不實之處；至切結書一紙雖載明「立切結書人所有
      左列不動產所有權狀因保管不慎於八十二年七月十九日遺失」等語，然上開切
      結書係被告以自己名義為之，屬私文書，被告本為有權製作者，縱內容有所不
      實，亦不生偽造問題，又即便地政機關將上開切結書附訂於本件申請補發權狀
      案之卷宗內，惟此仍非將被告所表示之意思引為公務員所表示，是以上開切結
      書自不能因此變為公務員職務上製作之公文書，故切結書之內容不實，並不得
      與公務員登載不實同視，此部份被告所為不構成犯罪。
（三）再者，高雄縣鳳山地政事務所公務員於受理被告申請之補發權狀案後，僅於職
      務上所掌之土地登記簿上登記原因欄載記「書狀補給」四字，而未記載補發之
      具體原因乙情，有該土地登記簿影本一份附於偵查卷足憑；另該管公務員所製
      發之新權狀雖未扣案，惟觀諸制式之土地所有權狀，僅有所有權人、土地標示
      及權利範圍等項目，未有製發原因之欄位，是亦無記載不實內容之可能，從而
      本件地政事務所之承辦公務員並未因被告辦理補發權狀手續，而將任何不實之
      事項登載於職務上所掌之公文書，被告並無使公務員登載不實之行為。
（四）至公訴人於本院審理時另指訴認被告明知所有權狀並未遺失，仍以此為由申請
      補發，使該管公務員於收件後依規定進行公告，此部分被告所為亦涉犯使公務
      員登載不實罪云云。按申請土地所有權狀或他項權利證明書補給時，應由登記
      名義人敘明其滅失之原因，檢附切結書或其他有關證明文件，經登記機關公告
      三十日，並通知登記名義人，公告期滿無人提出異議後，登記補給之，修正前
      土地登記規則第一百二十條（即修正後第一百五十五條第一項）定有明文，細
      繹前開規定意旨，可知申請補發權狀之程序，係申請人向地政機關敘明權狀滅
      失之原因後，由地政機關將補發權狀乙事公告周知，以調查是否有人提出異議
      ，該公告上僅需記載申請人申請補發權狀之事實即可，無庸登載滅失之原因，
      且遍查全卷，復無公告一紙扣案可供本院參酌，從而上開收件公告之程序亦難
      成立使公務員登載不實之可言。
四、綜上所述，公訴人所舉之證據，均不足以證明被告確有使公務員登載不實之行為
    ，此外，本院復查無其他積證據足認被告有前揭公訴人所指犯行，揆諸首揭法條
    及判決要旨，依法自應為無罪之諭知。
據上論斷，應依刑事訴訟法第三百零一條第一項，判決如主文。
本案經檢察官乙○○到庭執行職務。
中      華      民      國      九十二      年      十      月    九    日
                                  臺灣高雄地方法院刑事庭
                                審判長法官    邱  明  弘
                                            法官    吳  錦  佳
                                            法官    莊  珮  君
右正本證明與原本無異。
如不服本判決，應於判決送達後十日內，向本院提出上訴狀。
                                          書記官    呂  怜  勳
中      華      民      國      九十二      年      十      月    九    日


司法院資訊處製作；財團法人民間司法改革基金會備份。
